最　高　行　政　法　院　判　決
　　　　　　　　　　　　　　　　　　 96年度判字第00538號
上　訴　人　財政部臺北關稅局
代　表　人　許盧節英
被 上訴 人　遠茂光電股份有限公司
代　表　人　甲○○
上列當事人間因關稅法事件，上訴人對於中華民國94年7月20日
臺北高等行政法院93年度訴字第1733號判決，提起上訴，本院判
決如下：
　　主  文
上訴駁回。
上訴審訴訟費用由上訴人負擔。
　　理  由
一、緣被上訴人於民國（下同）92年2月10日委由雅利士運通有
    限公司（下稱雅利士公司）報運進口貨物VACUUM BONDING
    M/C 乙批（報單號碼第ＣＡ／92／428／00875號；下稱系爭
    貨物），經上訴人審核核發稅單並於92年2月13日完稅放行
    在案，被上訴人於93年2月6日檢具經濟部工業局免稅文件（
    92年7月2日簽證核准文號：ID2Ｚ0000000000號）之「製造業
    及其相關技術服務業屬於科學工業進口國內尚未製造之機器
    設備證明書」影本，申請退還關稅新台幣473,123元，經上
    訴人以其已逾財政部86年4月17日台財關第862000293號函規
    定「貨物進口放行之翌日起4個月內檢具減免稅文件向海關
    申請補正並辦理退稅」（下稱財政部86年函釋）之期限，於
    93年2月16日以北普進字第0930100952號函否准其申請。被
    上訴人不服，提起訴願，遭決定駁回，遂提起行政訴訟。
二、被上訴人在原審起訴主張：(一)系爭貨物於92年2月10日報關
    進口，於2月13日完稅放行。而被上訴人於92年7月2日取得
    經濟部認定系爭貨物屬「在國內未製造」而得申請免稅之證
    明。被上訴人要求在未取得經濟部所核發之免稅證明前，即
    應提出退稅之申請，顯屬無理。(二)上訴人誤解財政部之相關
    函釋，致認被上訴人已逾「申請期限」，因而駁回本件之退
    稅申請：1.茲修正後之促進產業升級條例第9條之1第1項既
    規定溯自91年1月1日起，自國外輸入自用之機器、設備，只
    要國內尚未製造，即可申請免稅，則於修正條例公布前已進
    口，且核徵關稅者，自可向海關申請退稅，此有財政部92年
    2月11日台財稅字第0000000000號函釋可稽，然該函釋並無
    提及申請退稅之期限。2.茲系爭貨物於進口時並不知可以免
    稅，也未向海關申請繳納保證金而先行驗放，自不屬財政部
    92年5月16日台財關第0920550338號函釋所指得退稅之情形
    ，也就沒有關稅法第14條暨相關函釋規定適用之餘地。(三)法
    定申請補正期限之起算點適用法令不當：「科學工業」之適
    用與否係屬專案認定，通過審查時間不定，被上訴人未取得
    適法身分前對申退相關進口稅於法無據，自不適用相關函釋
    需於放行之翌日起4個月內申請退稅之限制。即便取得適法
    身分後亦需向經濟部申請無產製證明後，方可申辦退稅，上
    訴人不究新法適用之申請流程耗費時日，逕以不適用之舊法
    令（關稅法第14條及其相關函釋）駁回被上訴人所請，顯不
    合理。(四)縱認系爭貨物依上訴人所引財政部相關函釋，確須
    於「放行後4個月內」申請退稅，然此等函釋乃增加法律所
    無之限制，於憲法第23條法律保留原則有違，實不應予以援
    用。為此求為撤銷原處分及訴願決定，上訴人應退還被上訴
    人已繳關稅之判決等語。
三、上訴人則以：依據92年2月6日修正增訂之「促進產業升級條
    例」第9條之1第1項、財政部92年2月11日台財稅字第091045
    6856號令規定及財政部關稅總局92年8月25日台總局徵字第0
    920105813號函，對於91年1月1日至92年2月8日期間合乎前
    揭規定進口之貨物，均可檢具相關文件向海關申請辦理退稅
    。本件貨物之進口日期並非在上述期間內，自不能依前揭規
    定辦理退稅。另本件為已完稅通關放行之案件，其申請退稅
    應依財政部86年4月17日台財關第862000293號函之規定，於
    貨物進口放行後4個月內檢具減免關稅有關證明文件向海關
    申請補正並核退關稅，惟被上訴人逾上開期限始申請退稅，
    上訴人依據前揭法條規定予以否准，於法並無不合等語，資
    為抗辯。
四、原審斟酌全辯論意旨及調查證據之結果，以：(一)財政部86年
    4月17日台財關第862000293號函釋作成時施行之關稅法第5
    條之1第3項第1款規定，及本件行為時關稅法第14條第3項第
    1款規定，均未針對得減免關稅之貨物，於進口報關時，未
    依上開條文第3項第1款申請繳納保證金而繳稅之情形，規定
    納稅義務人得申請退還其已繳納之關稅之期限，亦未授權行
    政機關得以行政命令就此種公法上退稅請求權之時效為如何
    之限制，則系爭86年4月17日台財關第862000293號函釋規定
    納稅義務人對於得減免關稅之貨物，申請退還其已繳納之關
    稅者，須於貨物進口放行前或於放行之翌日起4個月內為之
    ，逾期即喪失其請求權。按人民有依法律納稅之義務，憲法
    第19條定有明文，本件系爭貨物既為依法得免關稅之貨物，
    除「法律」另有規定外，被上訴人並無納稅之義務。揆諸司
    法院大法官釋字第474號解釋意旨，系爭86年4月17日台財關
    第862000293號函釋即與中央法規標準法第5條、第6條規定
    法律保留原則有所抵觸，依司法院釋字第216號解釋，原審
    法院本不受其拘束，並不予適用。上訴人援引此函釋，以被
    上訴人申請退還其已繳納之關稅款，已逾貨物進口放行之翌
    日起4個月之期限，否准其退還關稅之申請，對被上訴人已
    發生得免稅之進口貨物，應繳納進口稅捐之不利結果，自難
    予以維持。(二)次按財政部92年2月11日台財稅第0000000000
    號及92年5月16日台財關字第0920550338號函釋，經核與關
    稅法相關規定無違，且為適用促進產業升級條例之合目的性
    解釋，應予適用。由此函釋亦足見，進口人有向海關申請退
    稅之公法請求權，並未限制必需符合行為時關稅法第14條（
    現行法第18條）第3項第1款規定，以進口時業已繳納保證金
    先行驗放，且需於「進口放行之翌日起4個月之期限」或「
    促進產業升級條例第9條之1第1項生效日起4個月之期限」之
    限制，否則92年2月6日增訂之促進產業升級條例第9條之1第
    1項可溯及既往生效之規定，將因關稅法之規定成為具文；
    而就同一行為時關稅法第14條規定之解釋，自不能謂92年2
    月8日促進產業升級條例第9條之1第1項生效日前，進口人有
    「申請退稅之公法請求權」，而92年2月9日以後進口者，則
    無「申請退稅之公法請求權」。(三)觀諸關稅法於93年5月5日
    修正公布之增列第18條（原第14條）第4項及其立法理由，
    足證上訴人據以駁回被上訴人申請所引之財政部上開函令，
    已涉及人民權利義務，依行政程序法第174條之1規定，應以
    法律或法律明列授權而訂定命令而行之，財政部於行政程序
    法90年1月1日施行後2年內，未改以法律規定，或於法律中
    增列其授權依據後修正或重新訂定之，則自92年1月2日以後
    ，該函令即已失其效力，上訴人亦不得加以適用。迺財政部
    關稅總局未注意及此，於其因逾2年已自92年1月1日失效後
    ，仍以92年8月25日台總局徵字第0920105813號函指示下級
    機關之上訴人援用，上訴人遂以92年2月16日北普進字第093
    0100952號函援引該已失效之函令，以被上訴人申請退還其
    已繳納之關稅款，已逾貨物進口放行之翌日起4個月之期限
    ，否准其退還關稅之申請，自有違誤。(四)又按行為時關稅法
    第59條係對在通關程序中未提起復查、訴願及行政訴訟之救
    濟程序，因而課稅確定者之退補關稅之規定，惟同法施行細
    則第55條規定將依法令規定本應免徵進口稅捐，卻已實際繳
    稅之情形排除在「溢徵」之範圍之外，則對於91年1月1日起
    進口符合促進產業升級條例第9條之1第1項規定之機器、設
    備，業經海關課徵進口稅捐及代徵營業稅者，其依法向海關
    申請退稅時，亦無須受從稅款完納之翌日起算1年之限制，
    而應適用行政程序法第131條第1項「公法上之請求權，除法
    律有特別規定外，因5年間不行使而消滅」之規定，以自其
    稅款完納之翌日起算5年為其請求權時效，本件被上訴人申
    請時既未逾5年，而93年5月5日修正生效之關稅法第18條第4
    項雖已增定「依法得減免關稅之進口貨物，未依前項第1款
    規定申請繳納保證金而繳稅者，得於貨物進口放行前或放行
    後4個月內，檢具減、免關稅有關證明文件申請補正及退還
    其應退之關稅」，即係將系爭財政部86年4月17日台財關第8
    62000293號函令內容，提昇為法律規定，依法律不溯及既往
    原則，於本件並不適用，本件仍應適用有利於被上訴人之行
    為時關稅法及行政程序法第131條第1項之規定，上訴人所為
    之否准退還之處分，於法尚有違誤，訴願決定駁回，亦有未
    合等由，爰均應予以撤銷，上訴人並應依被上訴人申請作成
    准予退還已繳關稅之行政處分。
五、上訴意旨略謂：(一)被上訴人請求退還系爭貨物之關稅，應先
    審究其請求權之所在？經查：1.本件被上訴人進口之貨物於
    92年2月10日完稅通關放行，則依進口時關稅法第14條第1項
    規定，該貨物放行之翌日起逾6個月，上訴人未通知其退補
    稅，即已視為業經核定。觀之進口時關稅法第14條第1項先
    放後核，法律未規定此項關稅繳納後得以免稅事由申請退稅
    之請求權。財政部86年函釋規定，主管機關行政命令賦予進
    口者或輸入者於貨物放行之翌日起4個月內得檢具免稅證明
    文件申請退稅，為程序上之特別授益規定，非限制或剝奪人
    民之自由或權利，經核未違反法律保留原則，上訴人辦理相
    關案件，自得據之適用。本件被上訴人已逾前揭4個月補正
    期限，上訴人否准其所請，洵無違誤。2.被上訴人於92年2
    月10日報關，即應按一般免稅案件處理程序，於通關時檢具
    免稅證明文件申辦免徵進口稅捐，若其未能即時檢具免稅證
    明文件而能補正者，應依進口時關稅法第14條第3項規定申
    請繳納保證金先行驗放。惟被上訴人未依上開方式辦理而完
    稅通關放行，又逾財政部86年函釋應於貨物放行之翌日起4
    個月內檢具免稅證明文件，向海關申請補正之期限，其申請
    退稅自不應准許。3.對於進口時關稅法第14條第1項先放後
    核，法律未規定此項關稅繳納後得以免稅事由申請退稅之請
    求權。財政部86年函釋賦予進口者或輸入者於貨物放行之翌
    日起4個月內得檢具免稅證明文件申請退稅，此為繳納關稅
    之減除，非謂申請退還關稅為公法上請求權。因此，自無行
    政程序法第131條第1項規定之適用。4.此外，財政部92年2
    月11日台財稅字第0000000000號令及財政部關稅總局92年8
    月25日台總局徵字第0920105813號函均係主管機關針對海關
    先放後核案件申請退還關稅之期限及手續所為技術性、補充
    性之函釋，經核與法無違。(二)查財政部86年函釋係針對關稅
    法第5條之1有關限期補正所為之統一解釋，核其意旨應屬行
    政規則，無須法律授權，係為嘉惠廠商於貨物進口後，准於
    4個月內檢具有關證明文件申請發還已繳納關稅之德政。依
    司法院釋字第287號解釋，該函釋之適法殆無疑義。又就申
    請退稅之期限而言，關稅法為特別規定，自無與中央法規標
    準法第7條及行政程序法第174條之1相牴觸情形。為此請求
    廢棄原判決，並駁回被上訴人在原審之訴等語。
六、被上訴人答辯意旨除重複其於原審之主張外，略謂：(一)系爭
    貨物之所以得於繳納進口稅捐後，申請退稅，乃依據促進產
    業升級條例之規定，並非如上訴人所指係因財政部函釋有何
    授益規定，從而，上訴人主張系爭貨物申請退稅既係基於財
    政部相關函釋之授益規定，自應受該函釋所為申請期間之限
    制云云，實屬無稽。(二)系爭貨物之退稅請求權既屬依產業升
    級條例第9條之1第1項規定所生之公法上請求權，依行政程
    序法第131條第1項規定，請求權時效為5年。原審法院認被
    上訴人此項公法上請求權未逾5年時效，上訴人應依法退稅
    ，於法有據。(三)財政部並未於92年1月2日前，將86年函釋，
    以法律規定或以法律明列其授權依據，依據行政程序法第17
    4條之1規定，則該函令逾期自然失效。財政部關稅總局不查
    ，以92年8月25日台總局徵字第0920105813號函指示下級機
    關援引該已失效之函令，原處分援引該失效之函令，而謂系
    爭貨物申請退稅期間應於放行後4個月內為之，自屬違誤。
    原審判決不採上訴人之違法見解，並無不當等語，資為抗辯
    。
七、本院查：（一）按「有關人民自由權利之限制應以法律定之
    ，並不得逾越必要之程度，應依法律規定之事項不得以命令
    定之，憲法第23條、中央法規標準法第5條、第6條均有明定
    。若以法律授權限制人民自由權利者，須法有明示其授權之
    目的、範圍及內容並符合具體明確之要件，主管機關根據授
    權訂定施行細則，自應遵守上述原則，不得逾越母法規定之
    限度或增加法律所無之限制．．．。時效制度不僅與人民權
    利義務有重大關係，且其目的在於尊重既存之事實狀態，及
    維持法律秩序之安定，與公益有關，須逕由法律明定，自不
    得授權行政機關衡情以命令訂定或由行政機關依職權以命令
    訂之。．．．」業經司法院釋字第474號解釋在案。財政部
    86年函釋作成時施行之關稅法第5條之1第3項第1款規定：「
    進口貨物有下列情事之一者，不得依第1項規定先行徵稅驗
    放。但海關得依納稅義務人之申請，准其繳納相當金額之保
    證金，先行驗放，並限期由納稅義務人補辦手續，逾期未補
    辦者，沒入其保證金：一、納稅義務人未即時檢具減、免關
    稅有關證明文件而能補正者．．．。」（90年10月31日關稅
    法修正公布，移列第14條第3項第1款）未就得減免關稅之貨
    物，於進口報關時未依上開條文第3項第1款申請繳納保證金
    而繳稅之情形，納稅義務人得申請退還其已繳納之關稅之期
    限有所規定，亦未授權行政機關得以行政命令就此種公法上
    退稅請求權之時效為如何之限制，則財政部86年函釋無異規
    定納稅義務人對於得減免關稅之貨物，申請退還其已繳納之
    關稅，須於貨物進口放行前或於放行之翌日起4個月內為之
    ，逾期即喪失其請求權。惟按人民有依法律納稅之義務，憲
    法第19條定有明文。進口貨物依法既屬得免關稅之貨物，除
    「法律」另有規定外，進口人並無納稅之義務。揆諸上開司
    法院釋字第474號解釋之意旨，財政部86年函釋即與中央法
    規標準法第5條、第6條規定有所牴觸，而不應予以適用。次
    按93年5月5日修正公布之關稅法第18條第4項增訂「依法得
    減免關稅之進口貨物，未依前項第1款規定申請繳納保證金
    而繳稅者，得於貨物進口放行前或放行後4個月內，檢具減
    、免關稅有關證明文件申請補正及退還其應退之關稅」，即
    係將財政部86年函釋內容，為符稅租法定主義，而提昇為法
    律規定，所以規定得於貨物進口放行前或放行後4個月內，
    檢具減、免關稅有關證明文件申請補正及退還其應退之關稅
    ，顯係配合同法條第1款進口貨物通關，於放行之翌日起6個
    月內，未通知應退、應補稅款者，視為核定「先放後核」之
    規定，預留作業期間。然依法律不溯及既往原則，於該條項
    增訂前進口並放行之貨物，應無適用餘地。末按90年10月31
    日修正公布之關稅法第59條第1項係規定：「短徵、溢徵或
    短退、溢退稅款者，海關應於發覺後通知納稅義務人補繳或
    具領，或由納稅義務人自動補繳或申請發還」則依法令應免
    徵關稅者，納稅義務人予以繳納，自屬溢徵。納稅義務人申
    請退還，應有同條第2項「前項補繳或發還期限，以1年為限
    ；短徵、溢徵者，自稅款完納之翌日起算；短退、溢退者，
    自海關填發退稅通知書之翌日起算．．．。」規定之適用。
    又同法施行細則第55條將短徵或溢徵之稅款限定為海關或納
    稅義務人於稅款完納後，因發現稅則號別、稅率適用、稅款
    計算、稅單填寫、幣別、計價單位、匯率、運費或保險費顯
    然錯誤致短徵或溢徵情形。因免徵關稅與零稅率之結果無異
    ，其應免徵而按其他稅率課徵，解釋上應屬適用稅率顯然錯
    誤，而有前開規定之適用。（二）本件被上訴人於92年2月1
    0日委由雅利士公司報運進口系爭貨物，經上訴人審核核發
    稅單並於92年2月13日完稅放行在案，被上訴人於93年2月6
    日檢具經濟部工業局92年7月2日簽證核准文號：ID2Ｚ000000
    0000號之「製造業及其相關技術服務業屬於科學工業進口國
    內尚未製造之機器設備證明書」免稅文件影本，申請退還關
    稅，未逾1年期限，上訴人以其已逾財政部86年函釋之4個月
    期限，以93年2月16日北普進字第0930100952號函否准其退
    還關稅申請，揆諸前揭規定及說明，於法即有未合，訴願決
    定未予糾正，亦有未洽，原判決將訴願決定及原處分均撤銷
    ，並諭知上訴人應作成准予退還本件已繳關稅之行政處分，
    雖原判決認本件請求退稅期限為5年，尚有未妥，惟結論判
    決主文經核並無不合。本件上訴論旨，執前述理由，指摘原
    判決違誤，求予廢棄，難認有理由，應予駁回。
八、據上論結，本件上訴為無理由，爰依行政訴訟法第255條第
    1項、第98條第3項前段，判決如主文。
中　　華　　民　　國　　96　　年　　3　　 月　　30　　日
                  第五庭審判長法  官　林　茂　權
                              法  官  廖  宏  明
                              法  官  鄭　小  康
                              法  官  鄭　忠　仁
                              法  官　黃　本　仁
以  上  正  本  證  明  與  原  本  無  異
中　　華　　民　　國　　96　　年　　3　　 月　　30　　日
　　　　　　　　　　　　　　　書記官　彭　秀　玲
